【裁判字號】    98,上訴,4486
【裁判日期】    981113
【裁判案由】    違反稅捐稽徵法
【裁判全文】
臺灣高等法院刑事判決                98年度上訴字第4486號
上  訴  人  臺灣臺北地方法院檢察署檢察官
被      告  甲○○
上列上訴人因被告違反稅捐稽徵法案件，不服臺灣臺北地方法院
九十八年度訴字第七０六號，中華民國九十八年十月十四日第一
審判決（起訴案號：臺灣臺北地方法院檢察署九十八年度偵緝字
第五四三號），提起上訴，本院判決如下：
    主  文
上訴駁回。
    理  由
一、按不服地方法院之第一審判決而上訴者，應向管轄第二審之
    高等法院為之。上訴書狀應敘述具體理由。上訴書狀未敘述
    上訴理由者，應於上訴期間屆滿後二十日內補提理由書於原
    審法院，逾期未補提者，原審法院應定期間先命補正。第二
    審法院認為上訴書狀未敘述理由或上訴有第三百六十二條前
    段之情形者，應以判決駁回之。但其情形可以補正而未經原
    審法院命其補正者，審判長應定期間先命補正。刑事訴訟法
    第三百六十一條、第三百六十七條，分別定有明文。所謂不
    服第一審判決之具體理由，必係依據卷內既有訴訟資料或提
    出新事證，指摘或表明第一審判決有何採證認事、用法或量
    刑等足以影響判決本旨之不當或違法，而構成應予撤銷之具
    體事由，始克當之（例如：依憑證據法則具體指出所採證據
    何以不具證據能力，或依憑卷證資料，明確指出所為證據證
    明力之判斷如何違背經驗、論理法則）；倘僅泛言原判決認
    定事實錯誤、違背法令、量刑失之過重或輕縱，而未依上揭
    意旨指出具體事由，或形式上雖已指出具體事由，然該事由
    縱使屬實，亦不足以認為原判決有何不當或違法者（例如：
    對不具有調查必要性之證據，法院未依聲請調查亦未說明理
    由，或援用證據不當，但除去該證據仍應為同一事實之認定
    ），皆難謂係具體理由，俾與第二審上訴制度旨在請求第二
    審法院撤銷、變更第一審不當或違法之判決，以實現個案救
    濟之立法目的相契合，並節制濫行上訴（最高法院九十七年
    度台上字第八九二號判決參照）。
二、經查：原審以稅捐稽徵法第四十一條關於納稅義務人以詐術
    或其他不正當方法逃漏稅捐罪係結果犯，須納稅義務人有發
    生逃漏稅捐之結果，始足當之，而營業稅之課徵係針對營業
    行為，虛設行號本身原無進銷貨事實，則其既無營業行為，
    自不能對之課徵營業稅，且因其實際上完全無營業行為，亦
    無營利事業所得可言，自無逃漏稅捐之餘地，故虛設行號取
    得非實際交易對象所開立之統一發票作為進項憑證申報扣抵
    銷項稅額者，因無逃漏營業稅之餘地，自不得以稅捐稽徵法
    第四十一條逃漏稅捐罪相繩。查被告甲○○自民國九十年十
    月五日起至九十二年九月十九日治承貿易有限公司（下稱治
    承公司）停業期間，擔任該公司名義負責人，另自九十年九
    月六日起至九十二年九月二十一日鈜煜企業有限公司（下稱
    鈜煜公司）停業期間，擔任該公司名義負責人，固據被告甲
    ○○供承在卷，惟坤伍有限公司（下稱坤伍公司）、威致興
    有限公司（下稱威致興公司）、遠亮有限公司（下稱遠亮公
    司）、治承公司自九十一年間成立至九十三年經認定為虛設
    行號期間，均無交易行為，從未申報營業稅之情，有營業稅
    稅籍資料（法務部調查局臺北市調查處【下稱市調處】卷一
    第二六九頁、第二七二頁、第二八０頁、第二八六頁）可證
    ，而鈜煜公司與治承公司於九十一年九月至十二月期間確各
    取得坤伍公司、威致興公司、遠亮公司之統一發票合計七十
    四張、五十張，金額合計六千二百五十九萬七千八百八十五
    元（起訴書誤載為六千一百七十一萬一千三百零五元）、四
    千八百十八萬三千零四十元充當進項憑證，並持向稅捐機關
    申報扣抵銷項金額及稅額等情，亦有專案申請調檔統一發票
    查核名冊、專案申請調檔統一發票查核清單（市調處卷二第
    二一二頁、第二一三頁至第二一七頁、第二二九頁至二四二
    頁、第三０八頁至第三一九頁），及坤伍公司統一發票影本
    （市調處卷一第三八七頁至第四二七頁）等在卷可憑，固足
    堪認定，然而，鈜煜公司持以申報之前述交易，因屬虛進虛
    銷案件，無逃漏稅捐之情事，九十一年九月至十二月期間亦
    無應納稅額等情，有財政部臺灣省北區國稅局（下稱北區國
    稅局）九十八年七月三十日北區國稅審四字第０九八一０四
    一四三０號函及檢附之查核資料（詳原審卷第二一頁至第二
    四頁），北區國稅局中和稽徵所九十八年八月十日北區國稅
    中和三字第０九八一０二五四四二號函及檢附之營業人銷售
    額與申報書（詳原審卷第六一頁至第六三頁）在卷可憑；而
    治承公司屬許應時集團涉嫌虛設行號之營業人，九十一年九
    月至十二月期間經核定結果亦無應納稅額等情，亦有財政部
    臺北市國稅局九十八年八月五日財北國稅審三字第０九八０
    二三七二六六號函（詳原審卷第二五頁至第四三頁），北區
    國稅局中和稽徵所九十八年八月十七日北區國稅中和三字第
    ０九八一０二五九四七號函及檢附之營業人銷售額與申報書
    、查核資料（詳原審卷第六四頁至第七０頁、第七一頁至第
    七二頁）等存卷可稽。據此，鈜煜公司與治承公司實際上均
    無營業行為，而屬虛設行號，參照前述說明，均無逃漏稅捐
    之餘地，自不得以稅捐稽徵法第四十一條逃漏稅捐罪相繩，
    自亦無從令被告依同法第四十七條之規定負責。此外，復查
    無其他積極證據足證被告甲○○涉有公訴人所指前述違反稅
    捐稽徵法之犯行，不能證明被告甲○○犯罪，自應為被告甲
    ○○無罪之諭知。
三、本件上訴人即檢察官因不服原審判決，提起上訴，上訴理由
    略以：本件起訴書犯罪事實欄已載明「甲○○係鈜煜公司及
    治承公司負責人，為稅捐稽徵法之納稅義務人及商業會計法
    之商業負責人，明知鈜煜公司、治承公司與坤伍有限公司、
    威致興有限公司、遠亮有限公司均無實際進貨行為，竟於九
    十一年九月至十二月間，分別取得坤伍有限公司等所開立發
    票七十四紙、五十紙，金額各共計六千一百七十一萬一千三
    百零五元、四千八百一十八萬三千零四十元充當進項憑證使
    用，並向稅捐機關申報扣抵銷項金額及稅額，以此不正方法
    分別逃漏鈜煜公司營業稅三百零八萬五千五百六十五元、逃
    漏治承公司營業稅二百四十萬九千一百五十四元」，故被告
    甲○○另涉犯商業會計法第七十一條第五款之其他利用不正
    當方法，致使會計事項發生不實之結果罪嫌，以及刑法第二
    百十六條、第二百十五條之行使業務登載不實文書之罪嫌，
    應為原審判決應予審判之對象，故為有已受請求之事項漏未
    判決之違法云云。惟查：
（一）按「法院不得就未經起訴之犯罪事實審判，而諭知科刑之
      判決，得變更檢察官所引應適用之法條者，亦應以起訴之
      事實為限。」（詳最高法院七十年台上字第二三四八號判
      例意旨參照），又「各自獨立之行為，本應為各自獨立評
      價之數罪，上訴意旨，係置原判決所為明白論斷於不顧，
      徒憑己意再事爭辯，並非依據卷內資料具體指摘原判決不
      適用何種法則或如何適用不當，難認已符合上開法條規定
      之上訴應敘述之具體理由。」（詳最高法院九十八年度台
      上字第一三八七號、第二五九八號、第四一三四號、第五
      九四五號判決意旨），是以各自獨立之犯罪，上訴理由以
      一部分業據起訴為由，指摘原判決漏未就未經起訴部分併
      予審理，有已受請求之事項漏未判決之違法云云，因所指
      摘判決之違法情形，實際上並不存在，故非具體理由。
（二）次按「公司為法人，公司負責人為自然人，二者在法律上
      並非同一人格主體。公司負責人為公司之代表，其為公司
      所為行為，應由公司負責。故公司負責人為公司以不正當
      方法逃漏稅捐，因納稅義務人為公司，其所觸犯稅捐稽徵
      法第四十一條之罪之犯罪或受罰主體，仍為公司，而非公
      司負責人，僅因公司於事實上無從擔負自由刑之責任，基
      於刑事政策上之考慮，同法第四十七條第一款將納稅義務
      人之公司應處徒刑之規定，轉嫁於公司負責人。是公司負
      責人依該條款而適用徒刑之處罰，乃屬代罰之性質，並非
      因其本身之犯罪而負行為責任，自無與他人有犯意聯絡、
      行為分擔，而成立共同正犯之可能。又刑法第五十五條所
      規定之牽連犯，必須同一人犯一罪而其方法或結果行為另
      犯他罪名，始克相當；亦即必須同一犯罪主體之二個以上
      犯罪行為間，具有目的與方法、或目的與結果之關係，始
      得從一重處斷。公司負責人為納稅義務人之公司以不正當
      方法逃漏稅捐，既非稅捐稽徵法第四十一條之犯罪或受罰
      主體，僅依同法第四十七條第一款之規定，代替公司受徒
      刑之處罰，自與其本身為犯罪主體所犯其他罪名間，不具
      牽連犯關係。且公司既不具有犯罪能力，自無所謂概括犯
      意之存在，故公司以不正當方法逃漏稅捐，當不可能成立
      連續犯，該公司負責人因而代罰，亦不應成立連續犯，公
      司逃漏稅捐多次，其負責人應成立多次罪刑，併合處罰。
      」（詳最高法院九十一年度台上字第二０九三號判決意旨
      、九十二年度台上字第四０二五號判決意旨），是以「公
      司為法人，公司負責人為自然人，二者在法律上並非同一
      人格主體。公司負責人為公司之代表，其為公司所為行為
      ，應由公司負責。故公司負責人為公司以不正當方法逃漏
      稅捐，因納稅義務人為公司，其所觸犯稅捐稽徵法第四十
      一條之罪之犯罪或受罰主體，仍為公司，而非公司負責人
      ，僅因公司於事實上無從擔負自由刑之責任，基於刑事政
      策上之考慮，同法第四十七條第一款將納稅義務人之公司
      應處徒刑之規定，轉嫁於公司負責人。是公司負責人依該
      條款而適用徒刑之處罰，乃屬代罰之性質，並非因其本身
      之犯罪而負行為責任。又刑法第五十五條所規定之牽連犯
      ，必須同一人犯一罪而其方法或結果行為另犯他罪名，始
      克相當；亦即必須同一犯罪主體之二個以上犯罪行為間，
      具有目的與方法、或目的與結果之關係，始得從一重處斷
      。公司負責人為納稅義務人之公司以不正當方法逃漏稅捐
      ，既非稅捐稽徵法第四十一條之犯罪或受罰主體，僅依同
      法第四十七條第一款之規定，代替公司受徒刑之處罰，自
      與其本身為犯罪主體所犯其他罪名（如刑法第二百十六條
      、第二百十五條、商業會計法第七十一條第一款等罪）間
      ，不具牽連犯關係。」（詳最高法院八十八年度台非字第
      一四九號判決意旨）。查本件檢察官起訴之內容係被告甲
      ○○為鈜煜公司、治承公司之負責人，而鈜煜公司、治承
      公司以不正方法逃漏稅捐，因納稅義務人為公司，故鈜煜
      公司、治承公司所觸犯稅捐稽徵法第四十一條之罪，再依
      稅捐稽徵法第四十七條之規定轉嫁其責任於公司負責人即
      被告甲○○之事實，此有檢察官九十八年度偵緝字第五四
      三號起訴書多份在卷可參，故本件檢察官起訴書犯罪事實
      欄之敘述係鈜煜公司、治承公司逃漏稅捐，縱被告甲○○
      有涉犯刑法第二百十六條、第二百十五條、商業會計法第
      七十一條第五款之罪，揆諸前揭說明，亦與本案檢察官起
      訴之被告甲○○違反稅捐稽徵法第四十一條、第四十七條
      之罪名無涉，而係屬數罪併罰之案件。
（三）又商業會計法第七十一條第五款所謂商業負責人以其他利
      用不正當方法致使會計事項發生不實之結果罪，其構成要
      件中所謂之「會計事項」，依商業會計法第十一條第一項
      係規定「商業之資產、負債或業主權益發生增減變化之事
      項，稱為會計事項。」，觀諸檢察官犯罪事實欄根本未提
      及有何使商業之資產、負責或業主權益發生增減變化之會
      計事項，已難謂檢察官有何就「商業會計法第七十一條第
      五款之其他利用不正當方法，致使會計事項發生不實之結
      果罪嫌」於起訴書中敘明之情形，且觀諸起訴書之犯罪事
      實欄，亦未見檢察官有何具體載明被告甲○○登載何種業
      務上作成之文書，自難認為起訴書已就被告甲○○涉犯商
      業會計法第七十一條第五款之其他利用不正當方法致使會
      計事項發生不實之結果罪嫌，或刑法第二百十六條、第二
      百十五條之行使業務登載不實文書之罪嫌業已提起公訴，
      原審自無從置喙未經起訴犯罪事實甚明。
    綜上所述，檢察官雖執前詞提起上訴，因所指摘之原判決違
    法情形，實際上並未存在，依前揭最高法院判決意旨，檢察
    官並非依據卷內資料具體指摘原判決不適用何種法則或如何
    適用不當。依首揭說明，本件上訴不合上訴之法定要件，應
    予駁回，並不經言詞辯論為之。至被告是否另涉犯上開犯行
    ，應由檢察官另行依法偵辦。
據上論斷，應依刑事訴訟法第三百六十七條前段、第三百七十二
條，判決如主文。
中    華    民    國    98    年    11    月    13    日
                  刑事第十八庭審判長法  官  吳鴻章
                                    法  官  周政達
                                    法  官  曾淑華
以上正本證明與原本無異。
如不服本判決，應於收受送達後10日內向本院提出上訴書狀，其
未敘述上訴之理由者並得於提起上訴後10日內向本院補提理由書
（均須按他造當事人之人數附繕本）「切勿逕送上級法院」。
                                    書記官  王增華
中    華    民    國    98    年    11    月    16    日


司法院資訊處製作；財團法人民間司法改革基金會備份。
